【裁判字號】    97,重訴,504
【裁判日期】    991029
【裁判案由】    返還存款
【裁判全文】
臺灣臺北地方法院民事判決             97年度重訴字第504號
原      告  李坤儀
            張天翰
            張天霖
上3 人共同
訴訟代理人  林志忠律師
            葉銘功律師
            鍾凱勳律師
複 代理 人  陳衍任律師
被      告  兆豐國際商業銀行股份有限公司
法定代理人  蔡友才
訴訟代理人  林雅芬律師
            陳鵬光律師
            陳誌泓律師
複 代理 人  黃舒瑜律師
上列當事人間返還存款事件，本院於民國99年9 月16日言詞辯論
終結，判決如下：
    主      文
原告之訴及假執行之聲請均駁回。
訴訟費用由原告負擔。
    事實及理由
甲、程序方面：
一、原告張天霖係民國78年2 月22日生，有戶籍謄本可稽（見本
    院卷(一)第56頁），於本件審理中已成年，自毋庸贅列張於正
    、蔣珊為其法定代理人，合先敘明。
二、本件被告公司之法定代理人呂桔誠，於本院審理中依序變更
    為王榮周、蔡友才，法定代理人王榮周、蔡友才分別具狀聲
    明承受訴訟（見本院卷(一)第59頁、卷(二)第136 頁），並提出
    被告公司變更登記表為證（見本院卷(一)第60至63頁、卷(二)第
    137 至140 頁），經核於法並無不合，應予准許。
三、按訴狀送達後，原告不得將原訴變更或追加，但基礎事實同
    一者者，不在此限，民事訴訟法第255條第1項第2款定有明
    文。本件原告原起訴狀所載之訴訟標的為消費寄託之法律關
    係（見本院卷(一)第54頁），嗣具狀追加侵權行為法律關係為
    訴訟標的（見本院卷(一)第203 至206 頁），經核原告前後聲
    明請求之基礎事實均係「因張聞當生前及死後因系爭選擇權
    交易所衍生之糾紛，被告得否就其美金定期存款實行質權」
    ，且訴訟資料得以援用，亦應准許。
四、又民法第1175條規定繼承之拋棄，溯及於繼承開始時發生效
    力。故法定繼承人之繼承權如經合法拋棄，即依法喪失繼承
    權，至於法院就繼承人拋棄繼承之聲明，准予備查，僅有確
    認之性質，非謂拋棄繼承之意思表示經法院准予備查後始生
    效力。而拋棄繼承權者，就其所管理之遺產，於其他繼承人
    或遺產管理人開始管理前，應與處理自己事務為同一之注意
    ，繼續管理之，民法第1176條之1 亦有明文。被告雖辯稱：
    被繼承人張聞當之子女張於正、張桂芬、張月雲及張惠蓮等
    人（下稱張於正等4 人）於繼承開始後已有繼承遺產之意思
    ，嗣後其等聲明拋棄繼承亦不生效力，原告既非真正繼承人
    ，提起本件訴訟顯非適法云云。惟查：蔣珊僅係受張於正指
    示，代表張聞當之遺族，就被繼承人張聞當死亡後陸續屆期
    之選擇權交易，延續張聞當生前操作模式，賡續新作交易以
    延緩損失現實化，另就張聞當生前從事之基金交易申請書補
    行用印（見證物卷503 至512 頁），核係基於管理遺產之意
    思，並未特定為張於正等4 人行使繼承之權利，此觀蔣珊係
    以自己名義在張聞當之特定金錢信託資金投資國內外有價證
    券轉換申請書上簽名即明（見證物卷第513 至521 頁）；至
    張於正以中部汽車股份有限公司（下稱中部公司）發函被告
    要求提供金融交易總約定書內容，或張桂芬委託會計師發函
    被告潭子分行查核張聞當往來事項，無非係利會計師及家屬
    辦理遺產清查及申報稅務所需，此有各該函文可參（見證物
    卷第523 、524 頁），尚難認張於正等4 人有何行使繼承遺
    產權利之意思或使用遺產之行為。被告援引最高法院52年台
    上字第451 號判例，於本件並無適用之餘地。張於正等4 人
    既經合法拋棄繼承，有臺灣臺中地方法院（下稱台中地院）
    96年10月8 日中院彥家允96繼2081字第117276號函可考（見
    本院卷(一)第6 頁），揆諸前開說明，應溯及於繼承開始時發
    生效力，並由原告依民法第1176條第5 項規定繼承，是原告
    以被繼承人張聞當之全體繼承人身分提起本件訴訟，自屬合
    法，被告上開辯解，容有誤會。
乙、實體方面：
一、原告主張：訴外人張聞當於96年7 月7 日死亡，因第一順序
    親等近者之繼承人全體皆拋棄繼承權，遂由伊等繼承張聞當
    財產上之權利義務。張聞當生前在被告潭子分行開設外匯綜
    合存款帳戶（帳號：000-00-00000-0，下稱系爭帳戶），並
    有美金定期存款，詎被告竟於96年10月25日以張聞當在被告
    財務部從事外匯及黃金選擇權交易，經依合約相關規定平倉
    暨辦理結算結果，總計張聞當應支付美金（下同）179 萬
    2,939.33元為由，於翌（26）日擅自將張聞當設質之美金定
    期存款實行質權；又被告未對張聞當詳為說明風險並評估其
    投資適性，且以代客操作方式為張聞當從事系爭選擇權交易
    ，未經許可擅自經營期貨經理事業，違反期貨交易法及銀行
    辦理衍生性金融商品業務應注意事項等保護他人之法律，致
    伊受有179 萬2,939.33元之損害，爰依消費寄託、侵權行為
    及繼承法律關係請求被告如數給付本息等語。併聲明：(一)被
    告應給付原告179 萬2,939.33元，及自96年10月26日起至清
    償日止，按年息5 ％計算之利息；(二)願供擔保請准宣告假執
    行。
二、被告則以：訴外人張聞當於93年10月13日簽立選擇權交易開
    戶申請書，嗣於95年9 月1 日與伊簽訂金融商品交易約定書
    （下稱系爭約定書），從事黃金及外匯之選擇權交易，並於
    同年11月1 日簽訂外匯定期存款質押借據暨質權設定書、定
    期性存款質權設定通知書等，由張聞當提供存放伊之美金定
    期存款設質，約定如張聞當如未於通知期限內補足擔保金數
    額時，伊得逕將張聞當提供設質之美金定期存款解約，以實
    行質權。張聞當係中部汽車股份有限公司（下稱中部公司）
    之創辦人，於簽訂系爭約定書時已聲明充分瞭解進行交易所
    可能衍生之交易風險及損失，明瞭選擇權交易有相當高之財
    物損失風險，客戶必須承擔所有風險，難謂伊有何違反保護
    他人之法律。96年5 月底張聞當對伊公司潭子分行職員施珠
    娟、黃守孜表示將住院療養，並指示伊於其住院期間繼續為
    其處理選擇權交易，惟張聞當於96年7 月7 日突然死亡，伊
    旋與張聞當之子女聯絡如何處理即將屆期之5 筆選擇權交易
    事宜，未獲其等指示，僅得依系爭契約第8 條第4 款約定將
    已屆期之5 筆交易逕予平倉，結算賣方損失本息共68萬8,68
    9.33元；迨96年8 月初，伊始接獲全體繼承人代表即張聞當
    之長媳蔣珊指示，仍循張聞當生前慣例，採續作交易以延緩
    賣方損失之現實化，處理其他屆期或尚未屆期之選擇權交易
    ，縱認蔣珊無權代表全體繼承人，張聞當之法定繼承人知情
    而不異議，亦應負表見代理責任。詎蔣珊於96年9 月底表示
    張聞當之全體繼承人不願再繼續交易，亦不為任何指示，經
    伊於96年10月16日通知全體繼承人限期繳足擔保金，未獲置
    理，僅得依系爭約定書第9 條第2 款、第4 款規定，逕將屆
    期之選擇權交易平倉，結算賣方損失金額共110 萬4,250 元
    ，合計應給付179 萬2,939.33元。如認張聞當於住院前及住
    院期間之指示不生效力，伊為張聞當管理系爭選擇權交易，
    乃為延緩其損失現實化，未違反其意思，故此交易所生損失
    ，亦得依無因管理規定請求張聞當之全體繼承人負清償責任
    ，並以之抵銷。伊遂依約行使質權，將張聞當設質之定期存
    款解約，經扣抵系爭選擇權交易平倉結算後之損失後，悉數
    存入張聞當系爭帳戶。原告主張伊無權扣款，請求返還存款
    實無理由等語置辯。併聲明：(一)如主文第1 項所示。(二)如受
    不利判決，願供擔保請准宣告免假執行。
三、兩造不爭執之事項：
  (一)被繼承人張聞當在被告潭子分行開設系爭帳戶。
  (二)被繼承人張聞當於93年10月13日申請開立選擇權交易帳戶，
    嗣於95年9 月1 日與被告簽訂金融商品交易總約定書，並簽
    立外匯定期存款質押借據暨質權設定書、定期性存款質權設
    定通知書。
  (三)張聞當於96年7月7日死亡。
  (四)原告李坤儀係被繼承人張聞當次女張月雲之女；原告張天霖
    、張天翰則係張聞當長子張於正之子，被繼承人張聞當第1
    順序親等近者之全體繼承人張桂芬、張於正、張月雲、張惠
    蓮於96年9 月7 日向台中地院聲明拋棄繼承，經該院於96年
    10月8 日准予備查。
  (五)被告於96年10月26日將上開外幣帳戶之存款扣減美金179 萬
    2,939.33元。
    以上事實，為兩造所不爭執（見本院卷(一)第168 頁正、反面
    ），且有金融商品交易總約定書、臺中地院96年10月8 日中
    院彥家允96繼2081字第117276號函、繼承系統表、戶籍謄本
    為證（本院卷(一)第6 至7 頁、第56至57頁、證物卷第22 至
    34頁），堪信為真正。
四、原告主張被告於96年10月26日擅自從被繼承人張聞當系爭帳
    戶扣減179 萬2,939.33元存款，爰依消費寄託、侵權行為及
    繼承法律關係請求被告如數返還存款本息云云，惟為被告所
    否認，並以前揭情詞置辯，則本件爭點厥為：
    (一)系爭選擇權交易是否係由張聞當之繼承人所為？
    1.蔣珊是否有權代表被繼承人張聞當之全體繼承人？
    2.被繼承人張聞當之法定繼承人應否負表見代理責任？
    3.被告抗辯無因管理並據以抵銷，是否有據？
    (二)被告應否負侵權行為損害賠償責任？
    (三)被告自上開帳戶扣減179 萬2,939.33 元 ，是否有據？
五、法院之判斷：
  (一)系爭選擇權交易是否係由張聞當之繼承人所為？
  1.查：被繼承人張聞當於95年9 月1 日簽訂系爭約定書，由被
    告為張聞當從事匯率及黃金選擇權交易之事實，有系爭約定
    書、原告不爭執之系爭編號3034、1520、2993、2994、3492
    、1522、3367、2457、3604等筆匯率選擇權交易確認書可憑
    （見證物卷22至34頁、本院卷(一)第80至87頁），核其性質，
    應適用民法行紀之規定，即由行紀人（指被告）以自己之名
    義，為委託人（指張聞當）之計算，為商業上之交易（選擇
    權交易），而受報酬之營業。又本件被告為張聞當之計算所
    從事之系爭選擇權交易，係由選擇權交易之雙方當事人約定
    ，選擇權買方支付權利金而得選擇於約定之到期日依原約定
    之價格及數量等交易條件買賣約定之債券、利率、外匯或黃
    金等金融商品，選擇權賣方則收取權利金，而依買方之選擇
    ，於約定之到期日按原約定之交易條件履行。準此，系爭選
    擇權交易並非現貨交易，而是一方有權利在一定期限內向他
    方以一定之價格或符合一定條件購買或出售一定數量的特定
    標的物，其主要內容屬財產權交易，並非一身專屬，按其性
    質不能因委託人死亡而消滅，故被繼承人張聞當死亡後，應
    由其繼承人繼承其財產上之一切權利及義務（民法第1148條
    參照）。是原告主張：系爭約定書因張聞當死亡而終止云云
    ，容有誤會。
  2.被告抗辯：被繼承人張聞當自95年12月27日起迄96年5 月11
    日止，從事系爭編號3034、1520、2993、2994、3492、1522
    、3367、2457、3604等9 筆外匯保證金交易等情，為原告所
    不爭（見本院卷(一)第201 頁正、反面），且有其上蓋有張聞
    當印文表示確認之匯率選擇權交易確認書可稽，應信屬實。
    又張聞當於96年5 月23日起住院期間及96年7 月7 日死亡後
    ，因上開9 筆交易所衍生系爭各筆選擇權交易，除編號4479
    、4480、5984、5727、6048、6079等6 筆交易外，其餘各筆
    選擇權交易，既經原告於本院審理中承認在卷（見本院卷(二)
    第19至20頁），原告自應就各該承認之交易所生之虧損負責
    。被告復抗辯：上開6 筆選擇權均係依被繼承人張聞當生前
    指示或其死後由被繼承人代表蔣珊指示其從事交易，惟為原
    告所否認。經查：
  (1)被告辯稱：因編號1520交易於96年6 月27日屆期，依張聞當
    住院前概括指示系爭選擇權交易若發生虧損情形，應從事新
    交易以軋平原交易延緩損失實現，遂依其住院前所為指示以
    編號4471交易買回原編號1520交易，並續作編號4479、4480
    等2 筆交易，由張聞當以上開2 筆交易所取得之權利金與前
    述買回所應負給付價金債務相抵銷，嗣編號4479、4480交易
    於96年7 月27日屆期，因張聞當之繼承人未提供足額擔保金
    ，旋由被告逕行平倉等情，有上開各筆匯率選擇權交易確認
    書可考（見本院卷(一)第81、255 、256 頁），亦據證人即被
    告潭子分行經理施珠娟、副理黃守孜到庭證述在卷（見本院
    卷(一)第142 至147 頁），互核相符，且有施珠娟與張聞當於
    96年5 月21、23日之通聯紀錄可參（見本院卷(一)第160 至
    161 頁），堪信為真。
  (2)張聞當於住院前固未具體指示各筆選擇權交易之條件，然張
    聞當既已為上開指示，堪認張聞當與被告間於系爭約定書法
    律關係外，另於其住院期間，就已屆期或即將屆期之選擇權
    交易，委任被告從事新交易以軋平原交易延緩損失，即藉由
    選擇權交易於約定之到期日屆至時，若賣方認為原約定之履
    約價格對其不利，為避免損失之現實發生，賣方可於期前或
    到期時買回其依原約定交易條件為履行之債務，此時該債務
    即因混同而消滅，並以續作新交易所取得之權利金與前述買
    回所負之價金債務相抵銷（軋平）之方式，延緩（或降低）
    損失之現實化，則被告本於張聞當委任意旨，於張聞當住院
    期間續作編號4479、4480等2 筆選擇權交易所生之損失，依
    民法第546 條第2 項規定，自得請求張聞當代為清償，張聞
    當死亡後，亦得向其繼承人請求償還。
  (3)又「銀行應於交易日起3 個營業日內寄發相關交易之確認函
    給客戶。客戶進行確認後，應在確認函上蓋妥客戶之主管機
    關印鑑證明上所載之公司章及負責人章，或由上述二章所授
    權之確認章，並將確認函寄回銀行。倘客戶未於收到確認函
    後1 個營業日內、或未於銀行寄發確認函之次日起計7 日內
    ，或於交易完成之次日起14日內（上述三者以先到者為準）
    提出異議者，不論銀行是否已收到客戶寄回之確認函，一律
    視為客戶已接受並同意確認函所載之事項正確無誤，嗣後客
    戶不得再有異議」（系爭約定書第6 條第1 、2 項約定參照
    ）。被繼承人張聞當依系爭約定書第20條之約定，於93年10
    月13日指定被告將外匯選擇權交易契約有關之交易確認書送
    達台中縣潭子區○○路3 號被告潭子分行所在，有選擇權交
    易指定（變更）郵寄地址通知書、被告服務據點網頁可按（
    見本院卷(一)第253 、254 頁），再徵諸被告抗辯：張聞當生
    前，以口頭指示被告進行交易後，總行會將交易確認書傳真
    至潭子分行以為送達，張聞當住院前至少1 星期2 次至潭子
    分行收受相關文件，並於交易確認書上蓋用印章等情，復為
    原告所不爭，被告於張聞當住院期間既已按址送達上開各筆
    匯率選擇權交易確認書，縱張聞當未於期限內簽章回覆屬實
    ，揆諸上開約定，仍應視為張聞當已接受並同意確認函所載
    事項正確無誤。原告既係張聞當之繼承人，自應承受其財產
    上權利及義務，其空言否認上述2 筆選擇權交易之成立，委
    無足取。
  (4)原告雖否認蔣珊曾指示被告從事系爭編號5984、5727、6048
    、6079之選擇權交易云云，惟為被告所否認，辯稱：96年8
    月初由蔣珊指示其續作交易延緩賣方損失現實化，先買回即
    將屆期之選擇權交易，再於買回日續作新選擇權交易，以新
    選擇權交易所得之權利金，與先前買回所負之價金債務相抵
    銷，並由其依不同幣別及匯率，傳真相關評估資料供蔣珊參
    考，再由蔣珊指示或授權被告擇一為交易條件下單續作各節
    ，業據提出其提供蔣珊之交易條件相關建議資料、商品選擇
    權交易通知書、觸價失效通知書等件為憑（見本院卷(一)第
    257 至274 頁、第278 至295 頁、卷(二)第115 至135 頁、第
    161 至185 頁）；證人即時任被告財務部襄理之金必輝亦證
    稱：「每筆交易到期前，由我打電話及書面傳真通知蔣珊是
    否平倉，蔣珊個別指示要平倉或另作交易，如另作交易，我
    會先提供各種選擇之建議，由蔣珊作最後決定」（見本院卷
    (二)第110 頁反面至第112 頁），核與證人蔣珊證述：「7 月
    9 日、11日潭子分行施經理找我先生開會，我先生叫我去，
    會議中才知道我公公有幾筆選擇權交易到期，因我不懂此種
    金融商品，只好讓他平倉」、「後來被告總行召開第2 次協
    調會，魏副總承諾繼續作交易，但不賺差價，我的認知是不
    賺手續費，接下來都是我跟金先生電話聯繫，金先生提供相
    關交易建議，因我也不懂，都遵照他的建議決定」、「每筆
    交易事後部分收到確認書，部分未收到，每筆交易前他都有
    跟我電話告知，電話中都有說要傳真資料至中部公司給我，
    但有時我沒收到」等語（見本院卷(二)112 頁反面至第114 頁
    ），大抵相符；再觀諸卷附96年8 月7 、8 、23、29日、同
    年9 月5 、6 、7 日電話錄音譯文，蔣珊確有收到金必輝傳
    真之交易條件參考資料，並同意依金必輝之建議作為交易條
    件，嗣被告在市場上依蔣珊指示之條件覓得買主成交後，旋
    由金必輝向蔣珊回報（見本院卷(一)第113 至122 頁），原告
    亦不否認錄音光碟內之對話者確係蔣珊本人無誤，且上述建
    議資料及交易確認書上所載之傳真號碼可聯絡蔣珊（見本院
    卷(一)第297 頁、卷(二)第21頁），堪信被告上開辯解為真。原
    告空言否認，亦無可採。
  (5)就蔣珊是否代表被繼承人張聞當之全體繼承人與被告進行系
    爭選擇權交易，雙方各執一詞，蔣珊亦否認被繼承人有授權
    處理張聞當與被告間之系爭選擇權交易（見本院卷(二)第114
    頁）。惟：據證人金必輝證稱：「總行指派我直接跟蔣珊聯
    繫，我聽潭子分行承辦人說蔣珊是張聞當媳婦，先以電話聯
    繫確認其身分，後續於96年7 月31日在中部公司召開協調會
    ，參加人是張於正（長子）、蔣珊（長媳）、張桂芬、張惠
    蓮（張聞當之女），另外張聞當尚有1 女未參加協調，另1
    次是96年8 月14日在被告總行，張於正、張桂芬未到，其他
    人有到，張聞當之女連寶華亦到場」、「這2 次協調會確認
    張聞當全體繼承人身分，蔣珊綜合全體繼承人發言表示不願
    平倉要求展期或彌補虧損」、「協調會上蔣珊口頭向我介紹
    全體繼承人，其他與會者在協調過程中，對蔣珊發言並無表
    示異議，後來我個別跟張於正電話聯繫時，他在電話中表示
    以蔣珊為負責聯絡窗口」（見本院卷(二)第110 頁反面至第
    112 頁），證人蔣珊亦不諱言：「伊受張於正委託與被告開
    第1 次協調會，嗣伊致電被告魏副總要求處理張聞當生前從
    事選擇權交易善後事宜，被告遂再度召集第2 次協調會處理
    ，後續由金必輝提供相關交易建議與伊聯繫處理系爭選擇權
    交易，張於正及其他繼承人都知道被告以伊做為聯絡窗口，
    但均未過問處理狀況，張於正只對被告說，有事情找我太太
    ，其他繼承人根本不管這件事，伊在處理過程中亦不會刻意
    跟每個繼承人說此事，若有碰面會稍微提到」等語（見本院
    卷第112 頁反面至第114 頁），張聞當之全體繼承人既知悉
    蔣珊代表其等與被告聯繫洽商處理系爭選擇權交易，卻從未
    異議，更未向被告表示蔣珊未獲授權，是依其等之行為，足
    認張聞當之全體繼承人已有默示授權蔣珊處理系爭選擇權交
    易之意思表示；參諸蔣珊於96年11月7 日仍以張聞當法定繼
    承人代表身分委請律師發函被告拒絕承擔系爭選擇權交易之
    損失，有該存證信函可考（見本院卷(一)第303 至307 頁），
    益見蔣珊確實獲得授權處理被繼承人張聞當遺留之系爭選擇
    權交易後續事宜。至被告於96年8 月6 日傳真蔣珊請其補提
    全體繼承人簽章後之切結書、衍生性金融商品風險預告書，
    選擇權交易人員授權書、選擇權交易客戶確認函印鑑卡、選
    擇權交易指定（變更）郵寄地址通知書等（見本院卷(二)第
    195 至197 頁），無非係補正繼承人承受張聞當從事選擇權
    交易事宜之書面資料，仍無礙本院上開認定。是原告否認蔣
    珊有權代表張聞當之全體繼承人云云，不足採信。
  3.蔣珊既獲張聞當全體繼承人授權處理系爭選擇權交易，業如
    前述，自毋庸再行審酌本件有無表見代理或無因管理之適用
    ，附此敘明。
  (二)被告應否負侵權行為損害賠償責任？
    按侵權行為所發生之損害賠償請求權，以有故意或過失不法
    侵害他人權利為其成立要件，若其行為並無故意或過失，即
    無賠償之可言。而民法第184 條所規定之侵權行為類型，均
    適用於自然人之侵權行為，法人自無適用之餘地。民法第
    185 條規定之共同侵權行為，亦同。至於法人侵權行為則須
    以其董事或其他有代表權人，因執行職務所加於他人之損害
    ，法人始與行為連帶負賠償之責任（民法第28條）。本件被
    告公司為法人，原告起訴主張被告未對張聞當詳為說明風險
    並評估其投資適性，且以代客操作方式為張聞當從事系爭選
    擇權交易，未經許可擅自經營期貨經理事業，違反期貨交易
    法及銀行辦理衍生性金融商品業務應注意事項等保護他人之
    法律，應負侵權行為損害賠償責任云云，揆諸前開說明，即
    無足取。
  (三)被告自上開帳戶扣減179 萬2,939.33 元 ，是否有據？
  1.依系爭約定書第9 條第2 款、第4 款約定：「銀行得依照市
    價評估客戶所有未到期交易之未實現損失，銀行有權要求客
    戶於接獲通知後5 個營業日內提供履約保證金/ 或銀行認可
    之擔保品，以擔保客戶依交易條件履行合約義務」、「客戶
    未依第1 項至第3 項之約定，如期提出足額之履約保證金及
    / 或擔保品時，銀行有權立即將客戶所有或部分未到期交易
    部分平倉或結算，客戶對於銀行因處理交易部位產生之一切
    費用及損失，應負賠償責任」。被繼承人張聞當於生前已從
    事(1)3034、(2)1520、(3)2993、(4)2994、(5)3492、(6)1522、(7)
    3367、(8)2457、(9)3604等9 筆外匯或黃金選擇權交易，為原
    告所不爭執。茲將各筆交易及其衍生之交易情形分述如下：
  (1)編號3034交易於96年7 月11日到期執行平倉，損失28萬4727
    .75 元。
  (2)編號1520交易於96年6 月27日到期，遂以編號4471交易買回
    上述1520交易，並續作編號4479、4480等2 筆交易，以賣方
    （即張聞當）所取得之權利金與前述買回所應負給付價金債
    務相抵銷，嗣編號4479、4480交易於96年7 月27日到期，未
    提供足額擔保金，經被告逕行平倉，各損失14萬4,399.46元
    、5 萬8,029 .69元。
  (3)編號2993交易於96年7 月9 日到期，經被告執行平倉，損失
    14萬3,717.52 元。
  (4)編號2994交易於96年7 月9 日到期執行平倉，損失5 萬985.
    89元。
  (5)編號3492交易於96年8 月7 日到期，因張聞當於96年7 月7
    日死亡，被告遂依蔣珊指示以編號5362交易買回前揭3492之
    交易，並以續作編號5366、5375、5376等3 筆交易所取得之
    權利金與前述買回所應負給付價金債務相抵銷，其中編號53
    76號交易於96年8 月9 日觸價失效（按：選擇權交易有「觸
    價失效價」之約定，即雙方約定以一固定數額之價格作為觸
    價失效價，若到期日屆至前價格之波動達到雙方約定之觸價
    失效價時，該選擇權交易即告失效，選擇權交易之賣方毋須
    依原約定交易條件履行債務，買方亦不得請求賣方依原約定
    交易條件履行，故賣方即保有收取權利金之利益，卻毋庸承
    擔到期履約所可能之風險），另編號5366、5375交易因蔣珊
    指示以編號5982、5983買回，並以續作編號5985、5984等2
    筆交易取得權利金與前述買回所應給付價金債務相抵銷，而
    編號5985交易於96年9 月20日因觸價失效，編號5984則於96
    年10月22日由被告逕行平倉，結算損失31萬8,150元。
  (6)編號1522交易與(7)編號3367號交易均於96年6 月27日屆期，
    被告依張聞當住院前委任意旨以編號4430、4431交易買回前
    述2 筆交易，並以續作編號4433、4435、4432等3 筆交易取
    得之權利金與前述買回所應負給付價金債務相抵銷，嗣編號
    4435、4432交易於96年6 月26日觸價失效，編號4433交易則
    依蔣珊指示以編號5726號交易買回，並以續作編號5727號交
    易取得之權利金與前述買回所應給付價金債務相抵銷，嗣該
    編號5727號交易屆期未提供足額擔保金，由被告於96年10月
    22日逕行平倉，結算損失27萬7,600元。
  (8)編號2457交易原訂96年9 月6 日屆期，因96年5 月25日交易
    價格有利於賣方，故被告依張聞當住院前委任意旨，先以編
    號3821買回編號2457交易中之100 萬元，並續作編號3824、
    3825等2 筆交易以延緩損失現實化，其中編號3824號交易已
    觸價失效；就編號2457交易剩餘之100 萬元，則依蔣珊之指
    示，以編號6047號交易買回，並以續作編號6049、6048交易
    取得之權利金與前述買回應負價金債務相抵銷，而編號6049
    交易於960918觸價失效，6048交易則於961022平倉結算，損
    失18萬2500元。
  (9)編號3604交易原訂96年9 月6 日到期，被告依張聞當住院前
    委任意旨以編號3822交易買回，並續作編號3824、3823等2
    筆交易取得之權利金與前述買回所負價金債務相抵銷；其中
    3824觸價失效，另於96年6 月7 日以編號4092交易買回編號
    3823之交易，並續作編號4093、4094等2 筆交易，而編號40
    93之交易於96年6 月21日觸價失效，另於96年6 月20日以編
    號4291買回前揭編號4094之交易，並續作編號4293、4295等
    2 筆交易延緩損失現實化，其中編號4293交易於96年6 月21
    日觸價失效，再以編號4549交易買回上揭4295交易，並續作
    編號4557、4554等2 筆交易，其中編號4557交易於96年7 月
    11日觸價失效；嗣編號4554交易屆期會立刻受有損失，故依
    蔣珊指示以編號5873交易買回上開4554號交易，並續作編號
    5871、5872號交易以延緩損失實現，其中編號5871於96年9
    月6 日觸價失效，被告再依蔣珊指示以編號6081交易買回前
    述5872交易，並續作編號6080、6079等2 筆交易延緩損失現
    實化，其中編號6080已於96年6 月18日觸價失效，編號6079
    則於96年10月22日平倉結算，損失32萬6,000元。
    以上(1)(2)(3)(4)等5 筆交易總計結算損失本金68萬1,860.31元
    ，加計按被告牌告1 個月期美元外匯定存利率計息6,829.02
    元，總計應付68萬8,689.33元；另(5)至(9)各筆交易總計結算
    損失本金110 萬4,250 元，合計應支付179 萬2,939.33元，
    經被告於96年10月16日傳真張聞當之法定繼承人及蔣珊辦理
    繳款事宜，未獲置理，旋於96年10月25日以（96）兆銀財字
    第72號函知自張聞當設質之擔保品美元定存實行質權，並將
    定存解約之本息總和扣抵上述金額後餘額存入張聞當系爭帳
    戶等情，各有上開函文、傳真、選擇權交易確認書、觸價失
    效通知書、澳幣對美金匯價查詢資料、美金對日幣匯價查詢
    資料、歐元對美金匯價查詢資料、黃金對美金匯價查詢資料
    、張聞當系爭帳戶存摺內頁可參（見本院卷(一)第8 至9 頁、
    第10至12頁、第80至87頁、第196 至199 頁、第254 至274
    頁、第278 至295 頁、第394 至402 頁、卷(二)第58頁），堪
    信屬實。原告空言指摘被告計算交易匯率有誤、未扣除張聞
    當應取得之權利金云云，要無可採。
  2.按質權所擔保債權之清償期屆至而未受清償時，除依民法第
    905 條至第906 條之1 之規定外，亦得依同法第893 條第1
    項或第895 條之規定實行其質權，此觀民法第906 條之2 規
    定即明。易言之，質權人得拍賣質權標的物之債權或訂立契
    約、用拍賣以外之方法實行質權，均由質權人自行斟酌選擇
    之。本件張聞當簽訂外匯定期存款質押借據暨質權設定書、
    定期性存款質權設定通知書等，由張聞當提供美金定期存款
    設質，約定如張聞當未於通知期限內補足擔保金數額時，張
    聞當授權被告得就其設質之美金定期性存款隨時表示中途解
    約，由質權人實行質權等情，有上開文件可考（見證物卷第
    35至38頁），是被告就系爭選擇權交易，無論是到期日依約
    平倉執行，或因賣方（張聞當之繼承人）未於期間內提供足
    額擔保而平倉結算，經通知補繳差額未果，逕行解約實行質
    權，洵屬有據。
六、綜上所述，原告主張蔣珊並未指示被告從事系爭選擇權交易
    、蔣珊無權代表被繼承人張聞當之全體繼承人及被告計算方
    式有誤云云，均不可採；被告辯稱：其受張聞當繼承人代表
    蔣珊指示從事系爭選擇權交易，就平倉損失之計算並無錯誤
    ，為可採信。從而，原告依消費寄託、侵權行為及繼承法律
    關係請求被告給付原告179 萬2,939.33元，及自96年10月26
    日起至清償日止，按年息5 ％計算之利息，為無理由，應予
    駁回。又原告之訴既經駁回，其所為假執行之聲請亦失所附
    麗，一併駁回之。
七、本件為判決之基礎已臻明確，兩造其餘之攻擊或防禦方法及
    證據，經本院斟酌後，認為均不足以影響本判決之結果，亦
    與本案爭點無涉，自無逐一詳予論駁之必要，併此敘明。
八、據上結論：原告之訴為無理由，應依民事訴訟法第78條，判
    決如主文。
中    華    民    國    99    年    10    月    29    日
                  民事第四庭    法  官  胡宏文
以上正本係照原本作成
如對本判決上訴，須於判決送達後20日內向本院提出上訴狀。如
委任律師提起上訴者，應一併繳納上訴審裁判費。
中    華    民    國    99    年    10    月    29    日
                                書記官  曾寶生

司法院資訊處製作；財團法人民間司法改革基金會備份。
